最高法院刑事判決　　　　　　九十六年度台上字第五一四０號
上　訴　人　甲○○
上列上訴人因違反毒品危害防制條例案件，不服台灣高等法院花
蓮分院中華民國九十六年六月十五日第二審更審判決（九十六年
度上更(二)字第一七號，起訴案號：台灣台東地方法院檢察署九十
年度偵字第二二八四號），提起上訴，本院判決如下：
    主  文
原判決撤銷，發回台灣高等法院花蓮分院。
    理  由
本件原判決認定：上訴人即被告甲○○（綽號「阿豆古」）於民
國八十年間曾因違反麻醉藥品管理條例案件，經台灣高等法院判
處有期徒刑五年六月及四月，應執行有期徒刑五年八月，經本院
駁回上訴確定；八十一年間又因違反同條例案件，經台灣高等法
院判處有期徒刑七月確定，嗣二案合併執行，於八十三年九月十
八日假釋出監（原至八十七年六月二十九日期滿）。八十四年間
復因違反同條例案件，經台灣高等法院判處有期徒刑八月確定，
並撤銷假釋入監服刑，而於八十八年三月三十一日再度假釋出監
（原至九十年八月二十五日期滿）。詎於假釋期間仍不知悔改，
竟於八十九年三月七日下午，因王碧霞為配合警方查緝毒品，乃
以電話與上訴人聯絡佯稱欲購買新台幣（下同）五千元左右之安
非他命，商議後二人乃約在台北縣永和市○○路一一八號王碧霞
住處樓下伺機交易，上訴人遂基於意圖販賣安非他命而持有之犯
意，攜帶其所有之第二級毒品安非他命（無證據證明係意圖供販
賣而販入），並駕駛向友人江謝大千借得之來路不明贓車（收受
贓物部分業經判決確定），於當日晚間前往基隆市○○路、義二
路路口，搭載不知情之友人何淵源（業經台灣板橋地方法院檢察
署檢察官另為不起訴處分確定）共同前往王碧霞上開住處。同日
晚間八時許，抵達台北縣永和市○○路一一八號前，王碧霞甫進
入車內正與上訴人洽談購買安非他命之事，未及交易時，即為預
先埋伏在附近之警員上前盤查，上訴人見事跡敗露，立即駕車（
斯時何淵源坐在右前座、王碧霞則坐後座）加速逃逸，途中並丟
棄一包一包疑似安非他命之物，直至台北市○○○路○段一二二
號前，因所駕車輛衝撞安全島後棄車逃逸，警方隨後趕至現場查
獲該車，並追躡逮獲同車之何淵源，經何淵源同意搜索，而於車
內右前座置物箱內扣得安非他命二包（淨重十七．四八公克，驗
餘淨重十七．四六公克）等情，因而維持第一審論處上訴人意圖
販賣而持有第二級毒品罪刑部分之判決，駁回其與檢察官在第二
審之上訴，固非無見。
惟查：(一)、有罪判決書事實之認定與理由之說明必須互相一致，
方為合法。倘事實之認定與理由之說明不相一致，按諸刑事訴訟
法第三百七十九條第十四款後段規定，自屬判決理由矛盾之當然
違背法令。又刑事偵查技術上所謂之「釣魚」，係指對於原已犯
罪或具有犯罪故意之人，以設計引誘之方式，使其暴露原有之犯
罪事證，而加以逮捕或偵辦者而言。而所謂「陷害教唆」，則指
行為人原不具犯罪之故意，純因司法警察之設計教唆，始萌生犯
意，進而實行犯罪構成要件之行為者而言。前者（即「釣魚」）
，屬偵查犯罪技巧之範疇，如未違反憲法對於基本人權之保障，
且於公共利益之維護有其必要性存在者，則依「釣魚」方式所蒐
集之證據資料，是否具有證據能力，應依法律規定逐一予以判斷
。後者（即「陷害教唆」），因係以引誘或教唆犯罪之不正當手
段，使原無犯罪故意之人因之萌生犯意而實行犯罪行為，再進而
蒐集其所實行犯罪之證據而予以逮捕偵辦；其手段顯然違反憲法
對於基本人權之保障，且已逾越偵查犯罪之必要程度，自不能藉
詞對於公共利益之維護，遽認其因此所取得之證據資料，具有證
據能力。原判決事實欄記載「……因王碧霞為配合警方查緝毒品
，乃以電話與甲○○聯絡佯稱欲購買 5,000元左右之安非他命…
…甲○○遂基於意圖販賣安非他命而持有之犯意，攜帶其所有之
第二級毒品安非他命……，並駕駛……於當日晚間前往……。同
日晚間 8時許，抵達……。」是否指上訴人於接獲王碧霞佯稱購
買安非他命之電話後，始就其持有之安非他命萌生販賣之犯意？
如果無訛，依前揭說明，本件是否仍屬警方刑事偵查技術上所謂
之「釣魚」模式即非無疑。原判決猶於理由壹、一、就證據能力
部分論述依王碧霞於偵查中之證言，顯見上訴人早有在販賣安非
他命，「王碧霞不過是配合警方以前述『釣魚』之方式，對原有
犯罪故意之被告，誘出加以逮捕……」，致事實、理由之記載矛
盾，已有判決理由矛盾之違法。(二)、被告以外之人於審判外之言
詞或書面陳述，除法律有規定者外，不得作為證據，九十二年九
月一日修正施行之刑事訴訟法第一百五十九條第一項定有明文。
而所謂法律有規定者，即包括同法第一百五十九條之一至之五所
規定傳聞證據具有證據能力之例外情形。故如欲採被告以外之人
於審判外之言詞，即如警詢或檢察官偵查中之言詞為證據時，必
須符合法律所規定之例外情形，方得認其審判外之陳述有證據能
力，並應於判決中具體說明其符合傳聞證據例外可信之情況及心
證理由，否則即有違證據法則及判決不備理由之違誤。原判決理
由壹、一、就證據能力部分論述依王碧霞於偵查中之證言，「…
…顯見被告早有在販賣安非他命，證人王碧霞不過是配合警方以
前述『釣魚』之方式，對原有犯罪故意之被告，誘出加以逮捕，
警方所為純屬偵查犯罪技巧之範疇，所蒐集之證據資料，自有證
據能力。」然依原判決理由壹、一、之記載，證人王碧霞就其如
何知悉上訴人在販賣安非他命部分，於偵查中證稱：「（問：既
然沒有，如何知道甲○○在販賣安非他命？）因我以前員工與甲
○○是朋友關係，該名女員工有問我，說我安（非他命）向何人
買，我說向某人買，後來該女員工向我說向甲○○買會比較便宜
，後來甲○○就自動打電話給我。」（台灣板橋地方法院檢察署
八十九年度偵緝字第一五二０號偵查卷第三十三頁背面）；嗣於
原審再證稱：「一起在吸的人說被告有在賣……。」（原審卷第
一０五頁）是否均指王碧霞係自他人傳聞獲悉上訴人有販賣安非
他命情事？該傳聞之證言是否符合法定傳聞法則例外情形而得以
作為本案之證據？原判決僅以王碧霞係配合警方以釣魚方式誘出
原有犯罪故意者，未釐清是否符合傳聞法則例外之情形，即遽認
所蒐集之證據資料具有證據能力，已有判決理由不備之違法。又
依原判決事實認定：「……王碧霞為配合警方查緝毒品，乃以電
話與甲○○聯絡佯稱欲購買……安非他命」，而警方早於八十九
年三月七日十七時許在永和市○○路一一八號四樓執行搜索，發
現王碧霞與在場人陳英俊將海洛因十一包丟至樓下乙節，為王碧
霞於警詢時所不爭執，王碧霞並於同年月八日之警詢筆錄內陳稱
：「（問：你最後一次被查獲安非他命是何時？）至今約三年半
左右。（問：你被查獲後是否仍有施用毒品？）我被查獲後就未
再施用毒品。」（台灣板橋地方法院檢察署八十九年度偵字第五
二三二號偵查卷第六頁）如果不虛，王碧霞前揭於偵查中所稱「
……該名女員工有問我，說我安（非他命）向何人買……後來該
女員工向我說向甲○○買會比較便宜……。」或於原審稱：「一
起在吸的人說被告有在賣……。」是否屬實？否則如何據以論斷
上訴人「早有在販賣安非他命」？究王碧霞是否確有施用安非他
命行為？其於八十九年三月七日為警查獲後有無經採尿查驗？有
無因涉嫌施用毒品經移送偵查？事實、結果如何？凡此俱與王碧
霞何以配合警方查緝毒品？其證言之憑信性如何？上訴人在接獲
王碧霞電話前是否即具有販賣意圖攸關。上訴人既始終否認有意
圖販賣而持有安非他命之犯行，原判決既未詳予說明王碧霞證言
具有證據能力之理由，亦未論述說明王碧霞之證言是否具有憑信
性，即遽引用作為不利上訴人之論斷，亦與證據法則有違。以上
或為上訴意旨所指摘，或為本院得依職權調查之事項，應認上訴
為有理由。按第三審法院應以第二審判決所確認之事實為判決基
礎，刑事訴訟法第三百九十四條第一項前段定有明文。原判決上
述之違背法令，影響於事實之確定，本院無可據以為裁判，應將
原判決撤銷，發回原審法院更為審判。
據上論結，應依刑事訴訟法第三百九十七條、第四百零一條，判
決如主文。
中　　華　　民　　國　九十六　年　　九　　月　二十七　日
                      最高法院刑事第一庭
                          審判長法官  董　明　霈
                                法官  林　茂　雄
                                法官  張　祺　祥
                                法官  呂　永　福
                                法官  洪　文　章
      本件正本證明與原本無異
                                      書  記  官
中　　華　　民　　國　九十六　年　　十　　月　　一　　日
                                                Ａ
